【裁判字號】    99,消債更,79
【裁判日期】    990730
【裁判案由】    更生事件
【裁判全文】
臺灣板橋地方法院民事裁定            99年度消債更字第79號
聲  請  人  甲○○
上列當事人依消費者債務清理條例聲請更生事件，本院裁定如下
：
    主  文
聲請駁回。
聲請費用由聲請人負擔。
    理  由
一、按債務人對於金融機構因消費借貸、自用住宅借款、信用卡
    或現金卡契約而負債務，在聲請更生或清算前，應提出債權
    人清冊，以書面向最大債權金融機構請求協商債務清償方案
    並表明共同協商之意旨，消費者債務清理條例第151 條第1
    項定有明文。而消費者債務清理條例所定之前置協商程序，
    其立法目的係因債務人對於金融機構因消費借貸、自用住宅
    借款、信用卡或現金卡契約而負債務，其法律關係較單純明
    確，金融機構並已訂有債務協商機制，使債務人與多數債權
    人間能利用法院程序外解決之協商機制而自主解決其債務，
    如能協商成立，債務人或不須依本條例聲請更生或清算，可
    疏減法院負擔，有效分配司法資源，遂採行協商前置主義。
    申言之，債務人須盡己之力與最大債權金融機構謀求自主性
    的協議清償債務方案，若債務人於衡酌己身清償資力，提出
    符合正當性及合理性之清償計畫，卻不被最大債權金融機構
    所接受時，債務人自得求助於法院，選擇向法院聲請更生或
    清算。反之，若債務人僅徒具形式提出協商聲請，而不以積
    極態度謀求解決清償債務方案；或事後又撤回協商之聲請；
    或債務人所提出之債務清償方案與其清償資力不具相當性與
    合理性時，亦即在衡量債務人之負債原因、經濟收入情況、
    通常生活必要性之支出等客觀情狀後，債務人提出之清償計
    畫，並不符合比例原則之要求時，自不能認債務人已充分踐
    行法律所要求之協商程序；否則，若不問債務人之清償資力
    如何，概命最大債權金融機構必須接受清償條件，即難謂符
    合法律所定前置協商之精神。次按，債務人不能清償債務或
    有不能清償之虞者，得依本條例所定更生或清算程序，清理
    其債務，消費者債務清理條例第3 條定有明文。所謂「不能
    清償債務或有不能清償之虞者」，係指債務人欠缺清償能力
    ，對於已屆清償期，且已受請求之債務之全部或主要部分，
    客觀上可預見其為一般且繼續的不能清償之財產狀態之謂。
    而清償能力係由財產、信用、勞力三者構成，雖無足夠財產
    ，如有良好之信用、優良之技術或持續不斷之勞力，即屬有
    清償債務之可能。又聲請更生或清算不合程式或不備其他要
    件者，法院應以裁定駁回之，但其情形可以補正者，法院應
    定期間先命補正，復為同條例第8 條所明定。
二、本件聲請意旨略以：聲請人目前債務總金額為新臺幣（下同
    ）1,708,175 元，消費者債務清理條例施行後，伊前已提出
    債權人清冊，以書面向最大債權金融機構中國信託商業銀行
    股份有限公司（下稱中信銀行）請求共同協商債務清償方案
    ，嗣中信銀行提出每月還款8,000 元、利率3 ％、共134 期
    之還款方案，惟因聲請人尚有數筆非金融機構之債務，並未
    在協商範圍之內，其中普羅米斯顧問股份有限公司提出每月
    須還款6,000 元、另須分別向良京實業股份有限公司（下稱
    良京公司）、和潤企業股份有限公司（下稱和潤公司）每月
    還款5,000 元、6,000 元，上開還款金額加總後，每月須還
    款25,000元，已超過聲請人能力所及範圍。聲請人現任職於
    行政院國軍退除役官兵輔導委員會臺北縣榮民服務處，每月
    實際可得薪資為52,959元，如上開民間資產公司對聲請人之
    薪資強制執行，則聲請人之薪資遭執行後即減少為35,306元
    ，再扣除聲請人每月膳食6,000 元、交通費1,100 元、基本
    開銷10,000元、行動電話費755 元、室內電話費600 元、扶
    養子女4,500 元、教育費4,000 元、扶養配偶4,000 元、公
    勞健保費3,430 元、強制責任險53元、綜合所得稅1,166 元
    ，共計35,604元後，已無剩餘薪資可用於還款。嗣經聲請人
    多次向中信銀行與債權轉賣的民間資產公司及和潤公司提出
    月付10,000元之協商請求，均遭所有債權人拒絕，爰請法院
    裁定開始更生程序等語。
三、經查：
  (一)本件聲請人於消費者債務清理條例施行後，曾提出債權人清
    冊，依同條例第151 條第1 項規定，以書面向最大債權金融
    機構中信銀行請求共同協商，經中信銀行評估聲請人償債能
    力後，提出分134 期、利率3%，每月還款8,000 元之方案，
    惟聲請人表示其尚需扶養配偶、子女及支付其他外債務款項
    ，故無法接受協商方案，該行因此以聲請人「未能接受足以
    負擔之還款方案」致協商不成立結案，此有聲請人提出之前
    置協商不成立通知書影本（見本院卷第29頁）及中信銀行99
    年6 月22日陳報狀（見本院卷第35頁）在卷可參，堪信為真
    實。是本件應審究聲請人是否有「不能清償債務或有不能清
    償之虞」之情事，方為適法。
  (二)本件債務人應無「不能清償債務或有不能清償之虞」之情事
    ：
  1.查聲請人聲請狀記載其98年1 月至12月止，每月實際薪資分
    別為45,883、45,883、45,883、45,883、45,883、45,883、
    45 ,883 、45,889、44,229、39492 、39,360、39,437元，
    另有考績獎金23,320元及公司旅遊補助12,646元與年終69,9
    58元，故平均每月薪資收入為52,959元。惟查，本件聲請人
    陳報其每月實際領取薪資係以其應領薪資扣除公保費、健保
    費、退撫基金及疾病貸款後之金額（見本院卷第30-38 頁郵
    局存簿影本及本院卷第42頁聲請人98年11月、12月薪資轉帳
    通知單），然聲請人並未說明上開疾病貸款之聲請時間及聲
    請用途，且聲請人所陳報之薪資所得既已扣除公保費用及健
    保費用，卻又於聲請狀陳報其每月個人生活必要費用明細中
    重複列計其公保費用及健保費之支出3,430 元，實屬有疑。
    嗣經本院向行政院國軍退除役官兵輔導委員會臺北縣榮民服
    務處函查結果，聲請人98年1 月至12月收入計有718,611 元
    ，平均每月收入59,884元；99年1 至6 月薪資收入計有303,
    410 元，另於99年2 月領有98年度年終獎金74,423元及考績
    獎金50,585元，合計領有獎金收入125,008 元，若上開獎金
    平均分配於99年度之各月，平均每月可增加10,417元之收入
    （計算式：125,008 ÷12=10,417 ，元以下四捨五入），故
    可略估聲請人99年1 月至6 月之收入為365,912 元（計算式
    ：303,410+10,417×6 ＝365,912 ），則債務人99年1 至6
    月之平均每月收入為60,985元（計算式：365,912 ÷6=60,9
    85）。又查聲請人自99年5 月起薪俸等級提高，每月增加約
    1,000 元之薪資收入，佐以聲請人係任職於政府機關，薪資
    收入及獎金收入均屬穩定，每年或可因升等而增加薪資收入
    ，參酌上開聲請人98、99年之平均收入分別為59,884元、60
    ,985元，堪認其每月平均薪資約為6 萬元，是以聲請人陳稱
    其每月平均收入為52,959元，已有未合。
  2.按消債條例所定債務清理程序之立法精神，並非維持債務人
    過去慣常之寬裕生活，而係重新檢視消費行為樽節支出，聲
    請人既自陳有不能清償之事由，生活消費程度自應受有限制
    ，每月生活開支，自不能與一般人等量齊觀，除有絕對必要
    性支出之外，自當縮衣節食，刻苦生活、優先誠實履行清償
    債務之責。次按民法第1117條第1 項規定，受扶養權利者，
    以不能維持生活而無謀生能力者為限。本件聲請人係居住於
    臺北縣，參酌行政院主計處公佈之98年度臺北縣每人每月最
    低生活費用10,792元，該最低生活費用已包括食、衣、住、
    行等費用在內，以此計算聲請人每月必要生活費用尚屬合理
    。依聲請人向本院陳報其每月生活必要支出情形（見本院卷
    第6-7 頁），包括每月伙食費6,000 元、通勤費1,100 元、
    基本開銷1 萬元、室內電話600 元、行動電話755 元、扶養
    長子4,500 元、扶養配偶4,000 元、教育費4,000 元、勞健
    保費3,430 元、強制責任險53元、綜合所得稅1,166 元等，
    另須支付配偶康淑惠扶養費每月6,000 元、長子張鈞皓每月
    扶養費9,000 元。惟查聲請人之配偶康淑惠現年40歲，有戶
    籍謄本在卷可參（見本院卷第18頁），聲請人僅泛稱其配偶
    現無工作，然聲請人之配偶並非無工作能力之人，且聲請人
    之配偶名下計有房地21筆，公告現值為1,451,802 元，承前
    揭說明，尚難謂聲請人有支出此一扶養費用之必要，故聲請
    人主張需支付配偶每月4,000 元（或另稱之6,000 元）之扶
    養費，自應予以剔除。又聲請人應與配偶共同分擔未成年子
    女之扶養費，民法第1089條第1 項前段定有明文，因未成年
    子女部分係依附於父母提供之住所共同生活，且日常生活較
    為單純，其基本生活費用當與成人之基本生活費用不同（如
    房租費、家居管理費、通訊費等費用項目即非學齡子女基本
    生活所需費用項目），是學齡子女之基本生活費用應參酌98
    年度每人免稅額82,000元計算每人每月6,833 元為適當（計
    算式：82,000÷12=6,833），依民法第1115條第3 項規定，
    負扶養義務者有數人而其親等同一時，應各依其經濟能力，
    分擔義務，是本件依聲請人所陳其配偶現無工作，另參酌聲
    請人配偶97年度財政部臺灣省北區國稅局綜合所得稅各類所
    得資料清單並無所得資料，故本件由聲請人負擔其子（民國
    88年生，見本院卷第17頁戶籍謄本）每月6, 833元範圍內之
    生活費用，尚屬適當，則聲請人每月平均收入60,000元扣除
    本人及其子女每人每月基本生活費用17,625元（計算式：10
    ,792＋6,833=17625 ），尚有餘額42,375元（60,000－17,6
    25＝42,375），縱依聲請人所陳將可能遭其他民間債權人扣
    薪約20,000元，其每月仍有餘22,375元可用於還款。另聲請
    人陳稱每月需負擔家庭開銷1 萬元，此非個人必要生活費用
    ，應不予列入，而縱認聲請人每月確有必要負擔家庭基本開
    銷1 萬元，經扣除後，其仍有按月償還8,000 元協商條件之
    能力，且尚有剩餘金額可供其他運用，況現中信銀行所提出
    之還款方案均在聲請人清償能力範圍之內，足徵聲請人並無
    不能清償之情事。
  (三)按債務人無擔保或無優先權之債務總額未逾新臺幣1200萬元
    者，於法院裁定開始清算程序或宣告破產前，得向法院聲請
    更生，消費者債務清理條例第42條第1 項定有明文；另參以
    該條立法說明可知，更生程序、清算程序、破產程序同為債
    務清理程序，為合理分配司法資源，避免程序浪費，明定債
    務人聲請更生，須於法院裁定開始清算程序或宣告破產前為
    之。經查，聲請人前於97年10月21日具狀向本院聲請更生，
    經本院於98年4 月27日以97年度消債更字第1778號裁定開始
    更生程序，聲請人嗣於98年度司執消債更字第291 號提出每
    月償還所有債權人（含所有金融機構及民間債權人）1 萬元
    之更生方案，遭全體債權人否決，另於98年9 月11日債權人
    會議中提出第1 年每月還款22,000元，後7 年每月25,000元
    ，經到場債權人中信銀行、遠東商銀、萬泰商銀表示同意，
    惟和潤公司、玉山銀行、合作金庫、良京公司仍表示不同意
    ，故未獲債權人會議之可決，復經本院審酌尚難認聲請人提
    出之更生方案係屬公允，本院遂於98年10月22日以98年度消
    債清字第119 號裁定開始清算程序，聲請人於清算程序進行
    中，於98年11月19日具狀撤回上開更生及清算程序，亦經全
    體債權人同意，此有98年度司執消債清字第69號卷在卷可參
    。又經本院函詢最大債債權銀行中信銀行表示意見結果，其
    陳聲請人撤回清算程序後，未主動與中信銀行聯繫還款事宜
    ，經中信銀行積極聯絡後，曾向聲請人提出協商方案，惟聲
    請人未回覆即失聯，後又再向法院聲請更生，此有中信銀行
    陳報狀在卷可參（見本院卷第53頁）。是本件聲請人前經本
    院98年度消債清字第119 號裁定開始清算程序後復具狀撤回
    更生及清算聲請，並未積極向最大債權銀行請求再次協商，
    復另提起本件更生之聲請，參酌前開消費者債務清理條例第
    42條第1 項之法理，本件更生之聲請於法已有未合。又聲請
    人並未盡己之力積極參予前置協商程序，而以失聯逃避態度
    復提起本件更生，已如前述，揆諸首揭說明，自難認本件聲
    請人已充分踐行法律所要求之協商程序，亦有浪費司法資源
    之嫌。復觀以聲請人就其薪資收入之陳述亦多有保留，另依
    其所陳每月必要生活支出亦可知其並未致力於撙節支出以提
    高對於債權人之清償金額，實難認其已盡最大還款誠意。
四、綜上所述，本件聲請人每月收入既足以維持基本生活，及履
    行債權人提議之協商條件，且聲請人年僅40歲（59年生，見
    本院卷第11頁身分證影本），距勞動基準法第54條強制退休
    年齡65歲尚有25年之工作期間，並非無清償債務之可能，尚
    難認聲請人有何不能清償債務之情事或有何不能清償之虞之
    情形，故其主張情節與本條例第3 條所定要件不符，核其情
    形又屬無法補正，揆諸首開說明，本件聲請自不應准許，爰
    裁定如主文。
五、另聲請人如仍認中信銀行所提前置協商還款條件過苛，惟聲
    請人既有固定之收入，而仍有清償債務之能力，自非不得再
    與其債權銀行進行協商，俾便求得適當之履債方式以資解決
    紛爭，併予指明。
中    華    民    國    99    年    7     月    30    日
                  民事第二庭  法  官  張筱琪
上為正本係照原本作成。
如不服本裁定，應於裁定送達後10日內，以書狀向本院提出抗告
，並繳納抗告費新臺幣1千元。
中    華    民    國    99    年    7     月    30    日
                              書記官  連思斐

司法院資訊處製作；財團法人民間司法改革基金會備份。
